最高法院刑事判決　　　　　　　　　　　　　　　九十一年度台上字第二四０三號
　　上　訴　人　甲○○
右上訴人因違反水土保持法案件，不服台灣高等法院中華民國八十八年十二月二十九
日第二審判決（八十八年度上訴字第三二七四號，起訴案號：台灣桃園地方法院檢察
署八十七年度偵字第六二七六號），提起上訴，本院判決如左：
    主  文
原判決關於甲○○部分撤銷，發回台灣高等法院。
    理  由
本件原判決認定上訴人甲○○自民國八十六年一月一日起至八十九年十二月三十一日
止，向台灣省林務局承租坐落桃園縣觀音鄉○○段第一九０三之三一號國有山坡地（
保安林地），限供水田、農舍之用，係水土保持義務人，明知在前開保安林地從事開
發、經營或使用行為，應先擬具水土保持計畫，送請主管機關核定，並依核定後之計
畫實施水土保持，且未徵得毗鄰坐落同地段第一九０三號公有山坡地（保安林地）之
管理機關財政部國有財產局同意，僱請不知情（即不知上訴人未擬具水土保持計畫，
送請主管機關核定，且不知前開第一九０三地號土地係屬國有，而上訴人無占有使用
權源）之許春成來開挖整地、堆積土石，許某不知情之受雇人穆維新即駕駛由許春成
提供ＫＯＭＡＴＳＵ牌（型號ＰＣ二００｜五號）之挖土機一台，與不知情且姓名不
詳之成年卡車司機，自八十七年四月二十八日起至同年月三十日止，在前開二筆山坡
地開挖整地、堆積土石，其中在前開第一九０三之三一地號國有山坡地如附圖所示Ａ
部分堆積面積為０‧二二０二公頃，在前開第一九０三號國有山坡地如附圖所示Ｂ部
分堆積面積為０‧四九一一公頃，因土石裸露，經豪雨沖刷，已有輕微之水土流失。
嗣經警於同年四月三十日晚上七時許，在前開山坡地，當場查獲正在整地之穆維新，
並扣得許春成所有之ＫＯＭＡＴＳＵ牌（型號ＰＣ二００｜五號）之挖土機一台，並
交由許春成保管等情。因而撤銷第一審關於上訴人部分之判決，改判論處上訴人在公
有山坡地內未經同意堆積土石，致生水土流失罪刑，固非無見。
惟查：(一)、原判決認定上訴人開挖整地、堆積土石之面積約０‧七一一三公頃，傾倒
土石約三萬立方公尺，施工期間共三日等情。然上訴人否認現場之土石均為其傾倒，
辯稱：僅倒五、六十台車之紅土，其他部分與伊無關等語（見原審卷第五十九頁），
同案被告許春成亦稱：僅倒約六十台車之泥土等語（見第一審卷第二十八頁、第八十
頁，原審卷第三十頁背面），而證人陳玉樹於第一審證稱：現場填土約三萬立方公尺
，一台車可載二十立方公尺之土，全部約千餘輛之泥土等語（見第一審卷第七十頁背
面）。原審既認上訴人倒土工作天僅三天，則三天內是否能載一千餘台車之泥土（三
萬立方公尺）至現場，即非無疑，究竟現場之泥土是否均為上訴人叫人傾倒？如非全
部均其所倒，其範圍為何？陳玉樹所指已生輕微水土流失部分，是否在上訴人所倒之
範圍內？原審就上開重要待證事項，未詳查釐清，率行判決，顯有調查未盡之違誤。
(二)、刑法總則於其他法令有刑罰之規定者，亦適用之，刑法第十一條前段定有明文。
又供犯罪所用之物，除有特別規定者外，依同法第三十八條第一項第二款、第三項規
定，以屬於犯人者為限，始得予以沒收。水土保持法第三十二條第五項固規定：「犯
本條之罪者，其墾殖物、工作物、施工材料及所使用之機具沒收之」，採職權沒收主
義。但該墾殖物、工作物、施工材料及機具既非違禁物，該法又未明文揭示：「不問
屬於犯人與否，沒收之」之特別規定，自應回歸刑法總則第三十八條第一項第二款、
第三項，以屬於犯人者為限，始得予以沒收之普通規定。原判決既認定經警查扣交由
許春成保管之ＫＯＭＡＴＳＵ牌（型號ＰＣ二００｜五號）挖土機一台，為不知情經
判決無罪之許春成所有，而非上訴人所有，自非屬犯人所有，不得予以沒收，乃原判
決竟予宣告沒收，其適用法則顯有違誤。(三)、原判決事實欄記載上訴人在「如附圖所
示Ａ部分」、「如附圖所示Ｂ部分」之國有山坡地上堆積土石等情，然原判決並無附
圖，亦有疏誤。上訴意旨指摘原判決上開部分違法，尚非全無理由，應認有發回更審
之原因。又原判決理由欄壹之四不另為無罪諭知部分，基於審判不可分原則，應併予
發回。
據上論結，應依刑事訴訟法第三百九十七條、第四百零一條，判決如主文。
中      華      民      國    九十一    年      五      月      一      日
                              最高法院刑事第七庭
                                  審判長法官  張  信  雄
                                        法官  賴  忠  星
                                        法官  張  清  埤
                                        法官  呂  永  福
                                        法官  陳  世  雄
      右正本證明與原本無異
                                              書  記  官
中      華      民      國    九十一    年      五      月      六      日
